---
title: "cosas sin usar"
author: "Marcos Prunello"
date: "2023-03-21"
output: html_document
---

```{r setup, include=FALSE}
knitr::opts_chunk$set(echo = TRUE)
```

- En la sección \@ref(funcpredef) vimos la definición de una función para el cálculo de factoriales, que a su vez usamos en el ejercicio 1 de la **Práctica 3** para crear una función que calcule números combinatorios. R ya trae funciones que cumplen ese rol:

	```{r}
	# Cálculo de factoriales
	factorial(5)
	# Cálculo de números combinatorios
	choose(10, 2)
	```


- En otras ocasiones, puede ser que R no incluya en su instalación base la función que necesitamos, pero que la misma ya haya sido programada por otra persona y esté disponible en un *paquete* que podemos descargar e instalar. Por ejemplo, en el ejercicio 8 de la Práctica 3 escribimos una función llamada `max_com_div()` para hallar el máximo común divisor entre dos naturales. R no tiene una función que compute esto, pero podemos instalar el paquete `FRACTION` que sí la incluye:

	```{r}
	# install.packages("FRACTION")
	library("FRACTION")
	gcd(100, 24)
	```




## Indexación de data.frames

Inventamos un pequeño conjunto de datos de ejemplo con la estructura de los `data.frames` de R:

```{r}
mis_datos <- data.frame(
    altura = c(181, 165, 149, 178),
    peso = c(85, 65, 52, 72),
    edad = c(29, 27, 21, 32)
)
mis_datos
```

Un `data.frame` puede ser indexado de la misma forma empleada con matrices, por ejemplo:

```{r}
mis_datos[3:4, c(1, 3)]
mis_datos[3:4, c("altura", "edad")]
```

Para hacer referencia a una variable dentro del `data.frame`, empleamos la estructura `dataset$variable`. Por ejemplo:

```{r}
mis_datos$altura
```

Lo anterior resulta en un vector, con el que se pueden hacer operaciones como buscar el valor mínimo:

```{r}
min(mis_datos$altura)
```

**Ejemplo: cuadrado mágico**

Podemos combinar lo mencionado en esta sección para escribir una nueva versión de la función `cuadrado_magico()`, que desarrollamos en el ejercicio 10 de la práctica 4:

```{r}
cuadrado_magico <- function(cuadrado) {
	# Calcular el primer total fila para tener de control
  control <- sum(cuadrado[1, ])
  
  # Todos los controles
  sumas_filas <- rowSums(cuadrado)
  sumas_col <- colSums(cuadrado)
  suma_diag1 <- sum(diag(cuadrado))
  suma_diag2 <- sum(diag(cuadrado[nrow(cuadrado):1, ]))
  sumas <- c(sumas_filas, sumas_col, suma_diag1, suma_diag2)
  
  # Si alguna de las sumas no es igual al control, devolver FALSE
  if (any(sumas != control)) return(FALSE)
  return(TRUE)
}

cuadrado <- matrix(c(16,  3,  2, 13,
                      5, 10, 11,  8,
                      9,  6,  7, 12,
                      4, 15, 14,  1), nrow = 4, byrow = TRUE)
cuadrado_magico(cuadrado)

cuadrado <- matrix(c( 0,  3,  2, 13,
                      5, 10, 11,  8,
                      9,  6,  7, 12,
                      4, 15, 14,  1), nrow = 4, byrow = TRUE)
cuadrado_magico(cuadrado)
```