---
title: "cosas sin usar"
author: "Marcos Prunello"
date: "2023-03-21"
output: html_document
---

```{r setup, include=FALSE}
knitr::opts_chunk$set(echo = TRUE)
```

- En la sección \@ref(funcpredef) vimos la definición de una función para el cálculo de factoriales, que a su vez usamos en el ejercicio 1 de la **Práctica 3** para crear una función que calcule números combinatorios. R ya trae funciones que cumplen ese rol:

	```{r}
	# Cálculo de factoriales
	factorial(5)
	# Cálculo de números combinatorios
	choose(10, 2)
	```


- En otras ocasiones, puede ser que R no incluya en su instalación base la función que necesitamos, pero que la misma ya haya sido programada por otra persona y esté disponible en un *paquete* que podemos descargar e instalar. Por ejemplo, en el ejercicio 8 de la Práctica 3 escribimos una función llamada `max_com_div()` para hallar el máximo común divisor entre dos naturales. R no tiene una función que compute esto, pero podemos instalar el paquete `FRACTION` que sí la incluye:

	```{r}
	# install.packages("FRACTION")
	library("FRACTION")
	gcd(100, 24)
	```




## Indexación de data.frames

Inventamos un pequeño conjunto de datos de ejemplo con la estructura de los `data.frames` de R:

```{r}
mis_datos <- data.frame(
    altura = c(181, 165, 149, 178),
    peso = c(85, 65, 52, 72),
    edad = c(29, 27, 21, 32)
)
mis_datos
```

Un `data.frame` puede ser indexado de la misma forma empleada con matrices, por ejemplo:

```{r}
mis_datos[3:4, c(1, 3)]
mis_datos[3:4, c("altura", "edad")]
```

Para hacer referencia a una variable dentro del `data.frame`, empleamos la estructura `dataset$variable`. Por ejemplo:

```{r}
mis_datos$altura
```

Lo anterior resulta en un vector, con el que se pueden hacer operaciones como buscar el valor mínimo:

```{r}
min(mis_datos$altura)
```
